【裁判字號】    95,台上,5466
【裁判日期】    951005
【裁判案由】    偽造文書
【裁判全文】
最高法院刑事判決            九十五年度台上字第五四六六號
上  訴  人
即  自訴人  都利金屬有限公司
代  表  人  丙○○
被      告  甲○○
            乙○○
上列上訴人因自訴被告等偽造文書案件，不服台灣高等法院中華
民國九十二年一月十六日第二審更審判決（九十一年度上更(一)字
第三六二號，自訴案號：台灣士林地方法院八十七年度自字第六
０號），提起上訴，本院判決如下：
    主  文
上訴駁回。
    理  由
按刑事訴訟法第三百七十七條規定，上訴於第三審法院，非以判
決違背法令為理由，不得為之。是提起第三審上訴，應以原判決
違背法令為理由，係屬法定要件。如果上訴理由狀並未依據卷內
訴訟資料，具體指摘原判決不適用何種法則或如何適用不當，或
所指摘原判決違法情事，顯與法律規定得為第三審上訴理由之違
法情形，不相適合時，均應認其上訴為違背法律上之程式，予以
駁回。本件上訴人即自訴人都利金屬有限公司（下稱都利公司）
上訴意旨略稱：（一）原審認定都利公司與右利工業股份有限公
司（下稱右利公司）為不同法人，卻採信兩家公司係一體運作之
說法，已自相矛盾。且洪阿利既無權以右利公司董事長之名對外
代表都利公司行使權力，被告甲○○聽洪阿利之命行事，主觀上
已有背信之犯意；又冒用都利公司名義發函給客戶，致損害於都
利公司，是犯偽造私文書罪；又與被告乙○○共同侵占都利公司
客戶用以支付公司貨款之票據（下稱客票），有背信與業務侵占
罪，原審適用法律實有違誤。（二）原審以公布單之主旨為兩位
董事長互為職務代理人，而認右利公司董事長有權對外執行都利
公司業務。然該公告意旨為洪阿利或丙○○有任一人請假時互為
代理，且對該被代理人所屬公司股東負責。而民國八十六年十一
月二十八日股東不和以後，丙○○仍繼續上班，故洪阿利並無被
授權，又以經驗法則而言，股東不和之後，即已喪失互信之基礎
，豈會仍存有互為代理之機制？原審有認定事實不依證據之違法
。（三）都利公司與右利公司採用洪阿利與丙○○兩人共同用印
之防弊財務共管機制，但兩公司非單一公司，洪阿利借乙○○新
開帳戶，已破壞共同用印管理機制；被告等以簡化會計流程為由
，要求客戶更改支票抬頭，僅為藉口，實有侵占之不法意圖。且
丙○○已於乙○○開設帳戶前，先後多次配合洪阿利處理財務，
領取款項支付費用，未有不配合之情，原審認定事實有誤，有應
予調查之證據未予調查之違法。（四）洪阿利於另案丙○○被訴
違反稅捐稽徵法案件中，對於彼與丙○○在兩家公司分工情形，
證稱彼負責業務，丙○○負責財務等語，是因彼不負責財務且非
都利公司負責人才未被定罪；然原審卻認洪阿利有權以右利公司
董事長身分指使甲○○侵占都利公司財物，此項論理與洪阿利於
另案之證詞矛盾。是以，原審在實體法則之適用及採證判斷時，
均有適用法則不當或不適用法則之違背法令云云。
惟查犯罪事實之認定，應憑證據，如未能發現相當證據，或證據
不足以證明被告犯罪時，自不能以推測或擬制之方法，以為裁判
之基礎。而證據之取捨與證據之證明力如何，均屬事實審法院得
自由裁量、判斷之職權；茍其此項裁量、判斷，並不悖乎通常一
般人日常生活經驗之定則或論理法則，又於判決內論敘其何以作
此判斷之心證理由者，即不得任意指摘其為違法，而據為提起第
三審上訴之合法理由。本件原判決以都利公司自訴意旨略謂：甲
○○於八十七年一月初，意圖為自己及第三人之不法利益，非法
扣留其所經管屬於都利公司所有之印章、會計表冊、契約書及客
票等財物；又自八十六年七月起至同年十二月止，將都利公司之
部分客票，偽造都利公司名義之背書，或存入右利公司銀行帳戶
內、或讓與乙○○，由乙○○利用彼銀行帳戶提示兌現、或與洪
阿利將客票存入乙○○銀行帳戶內兌領花用，侵占都利公司之應
收帳款，致都利公司受有重大損失；且自八十六年十一月中旬起
，開立右利公司之統一發票向都利公司之客戶收款，並冒用都利
公司名義發函予客戶，要求日後支付貨款改以右利公司為受款人
，致生損害於都利公司，因認被告等所為，係犯刑法第二百十六
條、第二百十條之行使偽造私文書罪、第三百三十六條第二項之
業務侵占罪及第三百四十二條之背信罪嫌。經審理結果，認定都
利公司與右利公司固為不同之法律人格，惟查：（一）依據甲○
○、都利公司之代表人丙○○與證人洪阿利之供述，都利公司變
更登記事項卡、右利公司卷宗、右利公司變更登記事項卡、不動
產買賣契約書、八十六年四月十一日、同年六月四日之公布單等
證據資料，可認定１、丙○○與洪阿利於七十四年間出資各半成
立都利公司，並請兩人家族成員擔任股東，至八十二年四月二十
六日為辦理青年獎勵貸款，兩人再出資各半成立右利公司，並同
以家族成員擔任股東，是兩家公司之組織、人員以及財務狀況確
有相當密切之關係；２、都利公司與右利公司形式上雖為不同之
兩家公司，然實際運作時，帳務相通，內部僅彙整一套帳，對外
再請記帳業者處理以利報稅，兩家公司客戶同一，右利公司桃園
廠房內之機器，亦係兩家公司之生財器具；３、甲○○於八十一
年一月十四日進入都利公司擔任會計（任職至八十七年三月九日
止），右利公司設立之後，並兼任右利公司之會計，為丙○○所
自陳；乙○○於右利公司設立之初原為董事，嗣右利公司董事長
洪阿利因票據拒絕往來而請辭職務，改由乙○○擔任董事長，並
於八十七年三月二十一日經核准變更登記；４、丙○○與洪阿利
於八十六年十一月二十八日在右利公司開會時不歡而散並交惡涉
訟，惟丙○○於八十九年六月始退出右利公司股東身分，洪阿利
亦於八十九年五月三十日退出都利公司股東身分等情。（二）甲
○○於八十七年一月間以都利公司會計之身分，保管該公司會計
事務有關之票據、帳冊、印章等物品，據以處理相關會計業務，
應屬正常，並無不法所有之意圖可言。又依丙○○所自承：伊為
都利公司之法代、廠長、財務主管，甲○○是作兩家公司帳；都
利公司之支票存入右利公司帳內，是另外刻一個印章，存入不需
存摺，由銀行代收轉入右利公司，伊每月對帳一次後交給銀行蓋
章，再用存摺去刷；每月會計給伊一份總分類帳、損益表，查核
是否平衡，應收票據明細表亦附在帳冊上等語，益證都利公司與
右利公司帳款、票據係互通。則甲○○依一貫作業方式，將兩家
公司支票互存，或開立右利公司之統一發票向客戶收款，或以右
利公司、都利公司名義發函予客戶，通知支票改以右利公司抬頭
等情，均係因循之前體制運作模式處理，且係受當時右利公司董
事長洪阿利之指示所為，已據證人洪阿利證實，難認有何侵占都
利公司客戶款項或有偽造文書、背信之故意。矧當時丙○○仍為
右利公司主要出資人，都利公司之客票存入右利公司或乙○○帳
戶，並不致使都利公司或丙○○受損害。至於乙○○僅係掛名右
利公司董事長，未參與公司經營，其銀行帳戶是借公司使用而已
，亦據洪阿利證實，是乙○○應與被訴犯行無涉。此外，復查無
其他積極證據足資證明被告等有自訴意旨所指各項犯行，因認不
能證明被告等犯罪，而維持第一審諭知被告等無罪之判決，駁回
上訴人在第二審之上訴，已說明就案內所有證據，本於調查所得
心證，而為綜合判斷、取捨，認被告等犯罪尚屬不能證明之理由
。此係事實審法院採證認事之職權行使，所為論斷按諸通常經驗
，並非一般事理之所無，難認有違背經驗法則、論理法則，或有
其他應於審判期日調查之證據而未予調查或判決理由不備、理由
矛盾或其他違背法令情形。再查：（一）原判決對於如何認定甲
○○身兼都利公司與右利公司之會計，該兩家公司實質上為一體
，甲○○將都利公司客票存入右利公司或乙○○帳戶、開立右利
公司統一發票向都利公司客戶收款、發函予客戶，均係受右利公
司董事長洪阿利所指示，實無偽造文書之犯意等情，均已詳加論
述，所為論斷與卷內證據資料相符，並無上訴意旨所指認定事實
未憑證據、違背證據法則、應於審判期日調查之證據未予調查及
適用法則不當之違誤情形。（二）原判決援引八十六年四月十一
日、同年六月四日之公布單僅在證明都利公司與右利公司係一體
運作之事實（見原判決第六頁第十一行至第七頁第一行），上訴
意旨指原判決係用以證明丙○○與洪阿利互為職務代理人云云，
顯有誤會。（三）又原判決就本件諸多證據之取捨，已做整體性
之說明，雖未逐一敘述部分細節，然並不影響判決之本旨，尚難
謂其理由不備。從而，上訴人就被告等行使偽造私文書部分上訴
意旨顯未依據卷內訴訟資料，具體指出有何足資證明被告等犯罪
之積極證據原審未予調查審酌，僅就原審調查證據及對於證據證
明力判斷等職權之適法行使，任意指摘原審調查未盡及原判決違
背法令，核與法律規定得為第三審上訴理由之違法情形，不相適
合。上訴人就該部分之上訴為違背法律上之程式，應予以駁回。
至被告等被訴業務侵占、背信部分，分屬刑事訴訟法第三百七十
六條第三、五款不得上訴於第三審法院之案件，縱上訴人以各該
部分於修正前刑法（即九十四年二月二日修正公布，於九十五年
七月一日施行前之刑法）與上開行使偽造私文書部分有方法、結
果之牽連關係，為裁判上一罪，但行使偽造私文書部分之上訴為
不合法，本院應從程序上予以駁回，而無從為實體上判決，對於
業務侵占、背信部分，亦無從適用審判不可分原則，為實體上審
判，各該部分之上訴應併予駁回。
據上論結，應依刑事訴訟法第三百九十五條前段，判決如主文。
中    華    民    國  九十五  年    十    月    五    日
                      最高法院刑事第九庭
                          審判長法官  陳  正  庸
                                法官  賴  忠  星
                                法官  王  居  財
                                法官  林  開  任
                                法官  林  立  華
      本件正本證明與原本無異
                                      書  記  官
中    華    民    國  九十五  年    十    月   十三   日
                                                      Ｑ


司法院資訊處製作；財團法人民間司法改革基金會備份。
